【裁判字號】    95,台上,234
【裁判日期】    950216
【裁判案由】    離婚等
【裁判全文】
最高法院民事判決              九十五年度台上字第二三四號
    上  訴  人  甲○○
                        號（慈濟醫院急診部）
    訴訟代理人  鍾永盛律師
    被 上訴 人  乙○○
                        巷23.
                        439.
上列當事人間請求離婚等事件，上訴人對於中華民國九十三年七
月八日台灣高等法院花蓮分院第二審判決（九十三年度家上字第
六號），提起上訴，本院判決如下：
    主  文
原判決關於駁回上訴人對於命其給付扶養費及精神慰藉金之上訴
暨該訴訟費用部分廢棄，發回台灣高等法院花蓮分院。
其他上訴駁回。
第三審訴訟費用關於駁回其他上訴部分，由上訴人負擔。
    理  由
本件被上訴人主張：兩造為夫妻關係，育有未成年子女呂芸樺（
民國八十三年四月二十二日生）、呂芸萱（八十五年十一月十二
日生）、呂芸寧（九十年四月十四日生）三人（下稱呂芸樺等三
人）。上訴人前多次毆打伊，雖經伊向法院聲准核發保護令，惟
該保護令既未限制上訴人與伊同居，乃上訴人自九十年九月間起
，竟無正當理由離家不歸，拒不履行同居義務，且未按月給付伊
及呂芸樺等三人扶養費，並在外結交女友，違背夫妻忠貞義務，
致伊受有非財產上之損害。爰求為命上訴人應與伊同居；暨自九
十一年九月起至九十三年八月止，按月於每月二日前給付伊與呂
芸樺等三人扶養費共新台幣（下同）十萬元及給付（賠償）伊精
神慰藉金二十萬元之判決（被上訴人超過上開金額之請求，經第
一審判決其敗訴後，未據聲明不服）。另就上訴人之「反訴」，
辯稱：上訴人前以受伊不堪同居虐待等事由，提起離婚之訴，業
經判決上訴人敗訴確定，其再執同一事由，反訴請求離婚，與民
事訴訟法第四百條第一項關於既判力之規定有違。縱兩造間存有
難以維持婚姻之重大事由，亦肇因於上訴人對婚姻之不忠貞，上
訴人仍不得請求離婚等語。
上訴人則以：被上訴人聲請法院對伊核發保護令於前，又訴請伊
履行同居義務於後，顯有矛盾。況兩造間長久以來感情不睦，係
源於被上訴人對伊父母及兄長不尊敬、砸毀伊父親遺照、一再對
伊譏諷施暴，更誣指伊與女同事楊璿（下稱楊女）有不正常交
往，對伊提出民、刑訴訟，使伊受不堪同居之虐待，伊自有拒絕
與被上訴人同居之正當理由。伊與楊女間之交往，未故意以悖於
善良風俗之方法加損害於被上訴人，其依民法第一百九十五條規
定，請求伊賠償非財產上之損害，亦屬無據。又伊自九十一年八
、九月間起，即以支付信用卡帳、水電費；交付現金；繳交子女
學雜、補習、醫療費用；任由被上訴人收取房屋租金；及經執行
假處分而暫支扶養費等方式，分擔家庭生活費用達一百四十二萬
二千六百四十九元，應於被上訴人請求之金額範圍內准予扣抵（
抵銷）等語，資為抗辯。並「反訴」主張：伊既受被上訴人不堪
同居之虐待，且兩造間婚姻存有難以維持之重大事由，依民法第
一千零五十二條第一項第三款及第二項之規定，求為准許兩造離
婚；及對於兩造所生未成年子女呂芸樺等三人之權利、義務，均
由伊行使或負擔之判決。
原審斟酌全辯論意旨及調查證據之結果，以：兩造為夫妻，育有
未成年子女呂芸樺等三人。被上訴人前遭上訴人毆打，經向法院
聲准核發保護令後，上訴人自九十年九月間即離家未與被上訴人
同居之事實，有兩造不爭執之戶籍謄本及通常保護令可稽，堪認
為真實。上訴人既未舉證證明受被上訴人不堪同居之虐待，且其
前以八十三年間至八十六年間，受被上訴人不堪同居之虐待及被
上訴人虐待其父，暨兩造之婚姻難以維持等事由，訴請離婚，亦
經第一審法院另件以八十九年婚字第二四三號判決上訴人敗訴確
定，即令上訴人於該判決確定前之八十九年九月三日，曾遭被上
訴人毆傷，依民事訴訟法第五百七十三條第一項規定意旨，仍不
得於本件更行主張該事實而援為拒絕同居之正當事由。至於被上
訴人對上訴人提起民、刑訴訟或聲請准予假處分，核屬確保權利
及保障子女生存所必要，不足以認定被上訴人係蓄意興訟而謂兩
造之婚姻已難以維持，或單憑上訴人之主觀意思，認其有不能同
居之正當理由。上訴人據以拒絕履行同居義務，自屬無理。此外
，上訴人既與訴外人楊女以行動電話密集為長時間之聯絡，其機
車又多次停放於楊女住處樓下。參以楊女之母與他人對話錄音論
及上訴人與楊女交往，及上訴人先後四次與楊女同機出入國境等
情，足見其與楊女之交往已逾越通常男女社交禮儀範疇，屬不正
當之交往。被上訴人指稱上訴人違背夫妻忠貞義務，即難認係誣
指而使上訴人受有不堪同居之虐待，上訴人因而拒絕同居，仍屬
無據。是以，被上訴人以「本訴」請求上訴人應與被上訴人同居
，洵屬正當。另按家庭生活費用，除法律或契約另有約定外，由
夫妻各依其經濟能力、家事勞動或其他情事分擔之，民法第一千
零三條之一第一項定有明文。所謂家庭生活費用，包括家庭成員
一切食、衣、住、行、育、樂所需之費用。因上訴人於九十年十
月間離家外住後，家事勞務及子女照顧多由被上訴人付出，被上
訴人囿於資力無法完足支應其本人暨子女扶養之生活所需費用，
其請求上訴人給付應分擔之家庭生活費用，亦屬有據。審酌被上
訴人及子女之年齡，目前一般國民生活水準、每月消費，及呂芸
樺等三人另有校外學藝補習，暨上訴人為慈濟醫院醫師，月入三
十萬元以上等一切情狀，被上訴人請求上訴人自九十一年九月起
至九十三年八月止，按月於每月二日前給付（分擔）被上訴人與
呂芸樺等三人家庭生活費用即扶養費用，於十萬元之範圍內，為
有理由。本件債權人僅被上訴人一人，此與被上訴人及呂芸樺等
三人為另件暫付扶養費假處分強制執行事件之債權人有四人之情
形有間。又上訴人並未舉證證明被上訴人無權收租及已收取若干
租金，其所為之抵銷抗辯，均無可取。上訴人與楊女間有上述之
不正當交往，顯見上訴人違反夫妻忠貞義務，而故意以背於善良
風俗之方法侵害被上訴人基於配偶關係之身分法益，且情節重大
。被上訴人依民法第一百九十五條之規定，請求上訴人賠償非財
產上之損害（精神慰藉金），於法有據。斟酌兩造資力、學歷、
身分地位及被上訴人所受痛苦等一切情狀，被上訴人請求之賠償
於二十萬元之範圍內，應予准許。上訴人於「本訴」所為因受被
上訴人不堪同居虐待，得拒絕履行同居之抗辯，既無理由，其再
據為「反訴」請求離婚之事由，已屬無理。況證諸兩造所生子女
呂芸樺、呂芸萱所述，亦見兩造原感情甚篤，相處融洽。再參以
上訴人自承於九十年間，曾帶被上訴人及子女同遊香港，暨兩造
自九十三年四月十日起至六月二十八日止，多次攜子女出遊等情
，可見兩造間如能輔以專業諮商輔導，力謀溝通協調，仍能期待
誠摯相處，其婚姻尚難認難以維持。縱難以維持，亦因上訴人與
楊女不當交往所致，上訴人仍應負主要責任。其依民法第一千零
五十二條第二項規定，請求離婚，及由其行使或負擔對呂芸樺等
三人之權利義務，均屬無理。因而維持第一審所為被上訴人勝訴
部分之判決（上訴人應與被上訴人同居；自九十一年九月起至九
十三年八月止，按月於每月二日前給付被上訴人及呂芸樺等三人
扶養費共十萬元；另給付被上訴人精神慰藉金二十萬元，並駁回
上訴人之「反訴」），駁回上訴人之上訴。
廢棄發回部分（即上訴人應自九十一年九月起至九十三年八月止
，按月於每月二日前給付被上訴人及呂芸樺等三人扶養費共十萬
元；暨給付被上訴人精神慰藉金二十萬元部分）：
按直系血親相互間（父母對未成年子女）及夫妻間均互負扶養義
務，民法第一千一百十四條第一款、第一千一百十六條之一分別
定有明文。其扶養之方法，依同法第一千一百二十條規定，由當
事人協議定之。不能協議時，由親屬會議議定之。對於親屬會議
之決議有不服時，始得依民法第一千一百三十七條之規定，向法
院聲訴，不得因當事人未能協議逕向法院請求裁判（參見本院二
十六年鄂上字第四○一號判例意旨）。本件被上訴人係依民法第
一千零三條之一之規定，請求上訴人按月給付其個人及未成年子
女呂芸樺等三人「扶養費」（一審卷第二宗七二頁、第一宗一七
五頁），原審僅謂民法第一千零三條之一所定之「家庭生活費用
」，包括家庭成員一切食、衣、住、行、育、樂所需之費用，被
上訴人所請求之家庭生活費用即扶養費云云，而未說明該費用是
否即指民法第一千一百十四條、第一千一百十六條之一所定得對
其配偶，或未成年子女得對其父母請求之「扶養費」？如兩者有
其區別，就呂芸樺等三人得請求上訴人給付之「扶養費」，能否
逕由被上訴人代為請求？苟被上訴人得代為一併請求，原審既認
該家庭生活費用即扶養費，是否不應依同法第一千一百二十條之
規定，必待無法協議其扶養之方法，又不服親屬會議之決議時，
被上訴人始得向法院請求裁判？非無研求之餘地。原審未遑詳予
調查審認，遽為不利於上訴人之判決，已嫌速斷。其次，如民法
第一千零三條之一第一項所稱之家庭生活費用，為原判決所認定
之包括家庭成員一切食、衣、住、行、育、樂所需之費用，被上
訴人得據以請求上訴人「分擔」，則上訴人抗辯：伊於九十一年
八、九月間繳付被上訴人之信用卡帳單六萬一千七百十七元；同
年十月十一日交付被上訴人現金三萬元；被上訴人於九十二年三
、四月間以轉帳得款三萬元；伊支付子女購買襪子五百十元、課
輔費五百元、鋼琴學費一萬零五百五十五元；同年六月至八月支
付子女醫療費、暑期游泳費、鋼琴及心算學費、點心費合計九萬
八千九百元；自九十一年九月起至九十二年十二月止，繳付被上
訴人及子女健保費三千七百七十五元、宿舍管理費二千元、宿舍
使用費三千四百八十元、電話費約二千元、水電費一千五百元等
情，並提出單據為憑（一審卷第二宗一七七頁至二○一頁）。進
而主張與本件其應「分擔」之費用為抵銷（同上卷宗一六五頁反
面、原審卷六○頁），是否全屬無據？倘上訴人仍須分擔該費用
，何以應於每月「二日前」給付？均未據原審說明其意見，亦有
判決不備理由之違誤。又民法第一百八十四條第一項後段規定，
故意以背於善良風俗之方法加害於他人者，參諸本院五十五年台
上字第二○五三號判例意旨，其侵權行為係指違法以及不當加損
害於他人之行為而言。所謂違法以及不當，雖不限於侵害法律所
明定之權利，但仍以違反保護個人法益之法規，或廣泛悖反規律
社會生活之根本原理的公序良俗者，始屬之。通姦之足以破壞夫
妻間之共同生活而非法之所許，此從公序良俗之觀點固可斷言，
惟本件原審既未認定上訴人與訴外人楊女間有「通姦」之行為，
得否僅以上訴人於特定期間內與楊女有密切電話通聯、其機車多
次停放楊女住處樓下、楊女之母與他人之錄音對話顯示上訴人與
楊女交往，及上訴人與楊女先後四次同班機出入國境，即謂上訴
人與楊女之交往已逾越通常男女社交禮儀範疇，違背夫妻之忠貞
義務，而故意以背於善良風俗之方法，侵害被上訴人基於配偶關
係之身分法益，並令上訴人依民法第一百九十五條之規定，賠償
被上訴人非財產上之損害，亟待進一步釐清。原判決未詳加審酌
，所為上訴人敗訴之判決，自屬難昭折服。上訴論旨，指摘原判
決上述部分為不當，求予廢棄，非無理由。
駁回上訴部分（即上訴人應與被上訴人同居；上訴人「反訴」請
求離婚及對未成年子女之監護部分）：
原審依調查證據為辯論之結果，以上開理由維持第一審所命上訴
人應與被上訴人同居，及駁回上訴人反訴請求之判決，駁回上訴
人對各該部分之上訴，經核於法洵無違誤。上訴論旨，徒就原審
取捨證據、認定事實之職權行使，指摘原判決關此部分為不當，
求予廢棄，非有理由。
據上論結，本件上訴為一部有理由，一部無理由。依民事訴訟法
第四百七十七條第一項、第四百七十八條第二項、第四百八十一
條、第四百四十九條第一項、第七十八條，判決如主文。
中    華    民    國  九十五  年    二    月   十六   日
                      最高法院民事第四庭
                          審判長法官  蘇  茂  秋
                                法官  蘇  達  志
                                法官  陳  碧  玉
                                法官  王  仁  貴
                                法官  劉  靜  嫻
      本件正本證明與原本無異
                                      書  記  官
中    華    民    國  九十五  年    三    月    二    日
                                                      Ｌ

司法院資訊處製作；財團法人民間司法改革基金會備份。
